【裁判字號】    94,保險簡上,7
【裁判日期】    950217
【裁判案由】    給付保險金
【裁判全文】
臺灣臺中地方法院民事判決  94年度保險簡上字第7號
上  訴  人  南山人壽保險股份有限公司
法定代理人  丙○○
訴訟代理人  甲○○
            乙○○
被上訴人    丁○○
訴訟代理人  黃文崇  律師
上列當事人間請求給付保險金事件，上訴人對於中華民國93年12
月27日本院臺中簡易庭93年度中保險簡字第19號第一審判決提起
上訴，本院於民國95年1月20日言詞辯論終結，判決如下：
    主    文
原判決廢棄。
被上訴人在第一審簡易之訴駁回。
第一、二審訴訟費用由被上訴人負擔。
    事實及理由
甲、程序方面：
    按當事人喪失訴訟能力或法定代理人死亡或其代理權消滅者
    ，應由有代理權之法定代理人承受訴訟，此觀民事訴訟法第
    170條之規定自明。查本件訴訟於原審判決後，上訴人南山
    人壽保險股份有限公司之法定代理人已由郭文德變更為丙○
    ○，並提起上訴，嗣上訴人於民國（下同）95年1月6日具狀
    聲明承受訴訟，核與前開規定相符，自應許其承受並續行訴
    訟，合先敘明。
乙、實體方面：
一、被上訴人起訴主張：被上訴人前於85年10月15日以其本人為
    被保險人向上訴人公司投保「南山康寧終身壽險」契約（以
    下簡稱：系爭契約）新台幣（下同）100萬元（保險單號碼
    ：Ｚ000000000號）繳費期限20年，期滿由上訴人支付保險金
    100萬元，惟保險期間被上訴人罹患重大疾病如腦中風、癱
    瘓者，上訴人應按保險金額百分之五十給付重大疾病保險金
    50萬元。本件被上訴人於91年12月10日因左大腦出血，先入
    住署立豐原醫院保守治療，至91年12月23日因危急轉入住臺
    中榮民總醫院，前後住院共計44日，初步診斷為出血性腦中
    風併右側肢體偏癱，治療後6個月仍有因出血性腦中風右側
    肢體（即右側上、下肢）偏癱、張力異常、日常生活需人部
    分協助，雖可拿拐杖行走但步態不穩，遺留永久運動功能障
    礙等情，並經核定為中度肢障，而領有身心障礙手冊，為此
    爰依系爭契約基本條款第12條第1項約定及保險法第34條規
    定，提起本訴，請求上訴人給付50萬元及自起訴狀繕本送達
    之翌日（即93年8月7日）起至清償日止，按年息百分之十計
    算之利息等語。對於上訴人之抗辯則陳稱：署立豐原醫院於
    被上訴人病發後一年二個月之93年2月2日仍診斷認：病人目
    前右側肢體偏癱、張力異常、日常生活需人部分協助等情，
    至於同院另函稱：但經復健治療後，可獨立步行，可自理日
    常生活活動…等語，乃治療逾二年六個月後之94年6月24日
    ，自難據為判斷憑證。另依據系爭契約基本條款第1條第1項
    及消費者保護法第11條第2項規定，就定型化契約條款如有
    疑義，應以有利於消費者之解釋，故本件被上訴人日常生活
    所需項目雖僅部分無法自理而需他人協助，亦屬無法自理日
    常生活。另依民法第247條之1規定，系爭契約基本條款有關
    「無法自理日常生活」之定型化條款顯失公平，應屬無效；
    又依消費者保護法第11條之1規定，系爭契約基本條款既未
    交被上訴人審認，則其相關條款應不構成契約內容等語。並
    聲明：求為判決駁回上訴人之上訴。
二、上訴人則以：系爭契約基本條款第2條第3項第3款明確載明
    「腦中風」係指：因腦血管的突發病變導致腦血管出血、栓
    塞、梗塞致永久性神經機能障礙者。所謂永久性神經機能障
    礙係指事故發生六個月後，經腦神經專科醫師認定仍遺留下
    列殘障之一者：1.植物人狀態。2.一肢以上機能完全喪失。
    3.兩肢以上運動或感覺障礙而無法自理日常生活者。所謂無
    法自理日常生活者，係指食物攝取、大小便始末、穿脫衣服
    、起居、步行、入浴等，皆不能自己為之，經常需要他人加
    以扶助之狀態。同條項第6款載明「癱瘓」係指：肢體機能
    永久完全喪失，包括兩上肢、或兩下肢、或一上肢或一下肢
    ，各有三大關節中之兩關節以上機能完全永久喪失者。所謂
    機能完全永久喪失，係指經六個月以後其機能仍完全喪失者
    。關節機能的喪失，係指關節永久完全僵硬或關節不能隨意
    活動超過六個月以上。上肢三大關節包括肩、肘、腕關節，
    下肢三大關節包括股、膝、踝關節。而本件被上訴人提出之
    診斷證明書僅載明「右側肢體偏癱」，難謂已符合前開「癱
    瘓」之定義，且被上訴人又未能就此舉證證明；另署立豐原
    醫院逾93年9月10日出具之病歷摘要記載被上訴人左側上下
    肢肌力程度為五級，均屬正常，右側上下肢肌力程度為四級
    ，僅屬稍弱，其行動能力為可扶單杖行走、起臥正常，可自
    行進食，大小便可自理，而沐浴更衣僅部分需他人扶助，顯
    見被上訴人尚未達永久性神經機能障礙或癱瘓之程度，自與
    前開系爭契約基本條款第2條第3項「重大疾病」之定義不符
    ，是被上訴人依據系爭契約基本條款第2條第3項、第12條第
    1項之約定，請求上訴人給付「重大疾病保險金」50萬元，
    自無理由，原審以系爭契約條款未明確約定而為上訴人敗訴
    之判決，顯非正當，應予廢棄等語，資為抗辯。並上訴聲明
    ：求為判決如主文所示。
三、兩造不爭執之事實：
  (一)被上訴人於85年10月15日以其本人為被保險人向上訴人投保
    「南山康寧終身壽險」（保險單號碼為Ｚ000000000號），保
    險金額為1,000,000元，並約定保險期間被上訴人若罹患重
    大疾病如腦中風、癱瘓者，上訴人應按保險金額50%給付重
    大疾病保險金500,000元。
  (二)被上訴人於91年12月10日因腦中風至行政院衛生署豐原醫院
    治療，然後91年12月23日再轉院到臺中榮民總醫院住院治療
    。
四、本件爭執所在厥為：被上訴人於91年12月10日之腦中風，是
    否致永久性神經機能障礙？即1.被上訴人腦中風後是否符合
    系爭契約基本條款第2條第3項第3款所稱之「兩肢以上運動
    或感覺障礙而無法自理日常生活」？2.系爭契約基本條款就
    「所謂無法自理生活」之定義約定，是否有消費者保護法第
    11條之1第1、2項之適用而不構成契約之內容？該條文係於9
    2年1月22日公布增訂，有無溯及之效力？3.系爭契約就「所
    謂無法自理生活」之定義，是否有疑義而應為有利於消費者
    之解釋？4.系爭契約就「所謂無法自理生活」之定義約定，
    是否有民法第247條之1第1、3、4款規定之情形而為無效？
    茲說明如下：
  (一)按解釋契約，固須探求當事人立約時之真意，不能拘泥於契
    約之文字，但契約文字業已表示當事人真意，無須別事探求
    者，即不得反捨契約文字而更為曲解。最高法院17年上字第
    1118號判例要旨可資參照。查兩造於85年10月15日簽訂系爭
    契約，且系爭契約基本條款於85年1月19日奉財政部台財保
    字第851773347號函修訂在案，為兩造所不爭執，復有該基
    本條款影本一份在卷可稽。系爭契約基本條款第2條第3項約
    定，本契約所稱「重大疾病」係指被保險人在本契約生效日
    或復效日起持續有效60天以後初次發生並經診斷符合下列定
    義之疾病。同條項第3款「腦中風」係指：因腦血管的突發
    病變導致腦血管出血、栓塞、梗塞致永久性神經機能障礙者
    。所謂永久性神經機能障礙係指事故發生六個月後，經腦神
    經專科醫師認定仍遺留下列殘障之一者：1.植物人狀態。
    2.一肢以上機能完全喪失。3.兩肢以上運動或感覺障礙而無
    法自理日常生活者。所謂無法自理日常生活者，係指食物攝
    取、大小便始末、穿脫衣服、起居、步行、入浴等，皆不能
    自己為之，經常需要他人加以扶助之狀態。同條項第6款「
    癱瘓」係指：肢體機能永久完全喪失，包括兩上肢、或兩下
    肢、或一上肢或一下肢，各有三大關節中之兩關節以上機能
    完全永久喪失者。所謂機能完全永久喪失，係指經六個月以
    後其機能仍完全喪失者。關節機能的喪失，係指關節永久完
    全僵硬或關節不能隨意活動超過六個月以上。上肢三大關節
    包括肩、肘、腕關節，下肢三大關節包括股、膝、踝關節。
    而
    本件被上訴人起訴時所提出之93年2月2日署立豐原醫院診斷
    證明書僅載明「病人目前右側肢體偏癱，張力異常，日常生
    活需人部分協助，雖可拿拐杖行走但步態不穩，遺留永久運
    動功能障礙」等情，另93年7月28日臺中榮民總醫院診斷證
    明書亦僅載明「出血性腦中風併右側肢體偏癱」等語，惟就
    被上訴人右側（包括上肢及下肢）之肢體偏癱，究係指符合
    系爭契約基本條款第2條第3項第6款所規定之關節永久完全
    僵硬，抑或關節不能隨意活動超過六個月以上，以及三大關
    節中哪兩大關節以上機能完全永久喪失等情，皆未能舉證證
    明，是其主張已符合「癱瘓」之條件云云，自難採信。
  (二)其次，系爭契約基本條款已載明，所謂永久性神經機能障礙
    係指事故發生六個月後，經腦神經專科醫師認定仍遺留下列
    殘障之一者：1.植物人狀態。2.一肢以上機能完全喪失。3.
    兩肢以上運動或感覺障礙而無法自理日常生活者。所謂無法
    自理日常生活者，係指食物攝取、大小便始末、穿脫衣服、
    起居、步行、入浴等，皆不能自己為之，經常需要他人加以
    扶助之狀態。而本件被上訴人係於91年12月10日因腦內出血
    入住署立豐原醫院治療等情，為兩造所不爭執，並有該院診
    斷證明影本一紙附卷可考，即本件保險事故發生於91年12月
    10日，而依據前述約定，被上訴人須於本件事故發生六個月
    後（即92年6月10日後），經腦神經專科醫師認定仍遺留「
    兩肢以上運動或感覺障礙而無法自理日常生活者」，始符合
    系爭契約約定之「腦中風」。經查被上訴人於91年12月23日
    經臺中榮民總醫院電腦斷層檢查確係左側基底核腦出血合併
    右側偏癱後遺症，惟其於92年1月28日止之復健期間已有大
    便自解、自行可上下床、可自行扶床邊椅站立並向前走數步
    等情，此有臺中榮民總醫院94年11月29日中榮醫企字第0940
    011721號函附護理記錄可稽；嗣被上訴人自92年2月7日起至
    93年2月2日止前往署立豐原醫院或住院藥物及復健治療，或
    門診復健治療，或門診藥物治療，惟其於住院治療期間其大
    小便可控制自解、可自行下床活動，步態穩定、可自行下床
    偶單拐輔助、部分ADL（日常生活事項之活動，如：吃飯、
    穿衣、洗澡等）可自理等情，有署立豐原醫院94年9月5日豐
    醫歷字第0940006364號函附護理記錄在卷可稽，再參酌同院
    94年6月24日豐醫歷字第0940004242號函載明被上訴人「經
    復健治療後，可獨立步行，步行速度較正常人緩慢，可自理
    日常生活活動，但精細動作較困難，並無食物攝取問題。」
    等語，核與上訴人所提出之93年9月10由署立豐原醫院復健
    科診斷之病例摘要影本所載：被上訴人右側上、下肢肌力程
    度為4級（正常者為5級），需扶單杖行走，起臥床正常，自
    行進食，大小便可自理，沐浴更衣部分需人扶助，言語正常
    等情大致相符，顯見被上訴人於本件事故發生六個月後（即
    92年6月10日後），其日常生活如食物攝取、大小便始末、
    起臥床、言語等均可自己為之，並無食物攝取、大小便始末
    、穿脫衣服、起居、步行、入浴等，皆不能自己為之，經常
    需要他人加以扶助之狀態，自與系爭契約基本條款第2條第3
    項第3款之「無法自理日常生活」之定義不符。是被上訴人
    主張其腦出血之六個月後，有系爭契約基本條款第2條第3項
    第3款所規定之「兩肢以上運動或感覺障礙而無法自理日常
    生活」之情形而請求上訴人給付重大疾病保險金，為無理由
    。
  (三)消費者保護法第11條之1係於91年12月27日所增訂，並於92
    年1月22日公布施行，然系爭契約兩造係於85年10月15日即
    簽訂，且消費者保護法及其施行細則並無溯及適用之規定，
    則按法律不溯既往原則，被上訴人主張系爭契約基本條款有
    消費者保護法第11條之1規定之適用，顯有誤解，自難採憑
    。
  (四)系爭契約基本條款第2條第3項第3款所稱之「無法自理日常
    生活」，既已明確定義為：係指食物攝取、大小便始末、穿
    脫衣服、起居、步行、入浴等，皆不能自己為之，經常需要
    他人加以扶助之狀態。復參酌前開醫院護理記錄均就ADL（
    即日常生活之活動事項）作每日評估，且其項目亦係吃飯、
    穿衣、沐浴等，而兩造間系爭契約基本條款既於簽約時即已
    載明項目，並註明「皆」不能自己為之，自難認尚有疑義。
  (五)又民法第247條之1有關定型化契約條款顯失公平而無效之規
    定，係於88年4月21日增訂公布。又民法債編施行前發生之
    債，除本施行法有特別規定外，不適用民法債編之規定；其
    在修正施行前發生者，除本施行法有特別規定外，亦不適用
    修正施行後之規定。民法債編施行法第1條定有明文。本件
    兩造系爭契約係於85年10月15日簽訂，已如前述，揆諸上開
    規定，被上訴人主張系爭契約基本條款中「所謂無法自理日
    常生活」之定義約定，有民法第247條之1第1、3、4款規定
    之適用，顯屬於法無據，自難憑採。
五、綜上所述，系爭契約之基本條款既已明確規定，並無疑義之
    處，復無依法應屬無效之情形，且被上訴人於本件事故發生
    六個月後，並無「兩肢以上運動或感覺障礙而無法自理日常
    生活」之情形，已如前述。從而，被上訴人本於系爭契約之
    法律關係及保險法之規定，請求上訴人給付重大疾病保險金
    50 萬元及自93年8月7日起至清償日止，按週年利率百分之
    十計算之利息，為無理由，不應准許。原審為被上訴人勝訴
    之判決，並依職權為假執行之宣告，容有未洽，上訴意旨指
    摘原判決不當，求予廢棄改判，為有理由，自應由本院予以
    廢棄改判如主文第二項所示。
六、本件事證已臻明確，兩造其餘之攻擊防禦，核與本案之結果
    不生影響，爰不一一審酌論列，併此敘明。
七、據上論結，本件上訴為有理由，依民事訴訟法第436條之1第
    3項、第450條、第78條，判決如主文。
中    華    民    國    95    年    2     月    17    日
                  民事第四庭    審判長法  官  洪碧雀
                                      法  官  張恩賜
                                      法  官  夏一
上正本證明與原本無異。
本判決不得上訴。
中    華    民    國    95    年    2     月    17    日
                                      書記官


司法院資訊處製作；財團法人民間司法改革基金會備份。
